【裁判字號】    96,重上,356
【裁判日期】    970603
【裁判案由】    拆屋還地等
【裁判全文】
臺灣高等法院民事判決                 96年度重上字第356號
上  訴  人  乙○○
訴訟代理人  陳友炘律師
被上訴人    丙○○○
            庚○○
            癸○○
            丑○○
            子○○
            卯○○
            寅○○
            壬○○
            戊○○
            丁○○
            辰○○
            己○○
            巳○○○
            辛○○
            甲○○○
共      同
訴訟代理人  游開雄律師
複  代理人  吳保任律師
上列當事人間拆屋還地等事件，上訴人對於中華民國96年4月16
日台灣台北地方法院95年度重訴字第1414號第一審判決提起上訴
，本院於97年5月20日言詞辯論終結，判決如下：
    主  文
上訴駁回。
第二審訴訟費用由上訴人負擔。
    事實及理由
一、上訴人聲明：（一）原判決關於不利上訴人部分廢棄。（二
    ）被上訴人在第一審之訴及假執行之聲請駁回。
    被上訴人聲明：如主文所示。
二、被上訴人起訴主張：
（一）坐落台北市○○區○○段1小段783地號土地（下稱系爭土
      地），原為伊等之先人所共有，嗣自民國（下同）55年起
      陸續因繼承及其他原因由伊等分別取得系爭土地之應有部
      分。上訴人所有門牌號碼台北市○○路75號、77號、79號
      房屋（下稱系爭75、77、79號房屋）各有部分坐落在系爭
      土地上，上訴人更將系爭75、77號房屋出租予原審共同被
      告余文源開設機車行，惟彼等並無使用系爭土地之合法權
      源，依民法第767條規定，伊等自有權請求余文源自前開
      房屋遷出，另請求上訴人拆除前開房屋，並將該等房屋占
      用之基地返還予伊等及其他共有人。
（二）又無權占有他人之土地，可獲得相當於租金之利益。余文
      源、上訴人無權占用系爭土地，共同侵害伊等之所有權，
      爰請求彼等連帶賠償自伊等提出調解聲請日回溯5年期間
      相當於租金之數額。系爭土地之申報地價為每平方公尺新
      臺幣（下同）4萬9680元，臨台北市○○路，交通便利、
      商業活動頻繁，依土地法第97條規定，合理之租金額為每
      月1萬4904元等情。求為命上訴人應將坐落系爭土地上系
      爭75、77、79號房屋即如原判決附圖Ａ、Ｃ所示部分拆除
      ，將占用基地交還伊等及其他全體共有人；及上訴人應自
      90年7月24日起至拆除房屋返還土地之日止，按月連帶給
      付1萬4094元之判決（原審判決上訴人應將坐落系爭土地
      上如原判決附圖Ａ、Ｃ所示房屋拆除，將占用基地返還被
      上訴人及其他全體共有人；及給付被上訴人各如原判決附
      表一欄所示金額，並自96年1月1日起至返還前開土地之
      日止，按月給付被上訴人各如原判決附表一欄所示金額
      ；駁回被上訴人其餘之請求。上訴人就其敗訴部分，提起
      上訴；被上訴人就其敗訴部分，未聲明不服。另被上訴人
      請求原審共同被告余文源應自坐落系爭土地上如原判決附
      圖Ａ所示房屋遷出部分，業經原審判決被上訴人勝訴確定
      在案）。
上訴人則以：
（一）兩造間有交換土地使用契約，伊有權使用系爭土地。又系
      爭79號房屋事實上並不存在，系爭75、77號房屋如僅拆除
      部分，對房屋使用效益有嚴重影響。
（二）伊所有房屋之面積並不完整，四周均為低矮老舊房舍，且
      散置修車廠、檳榔攤，生活機能蕭條。被上訴人主張依系
      爭土地申報地價總額10％計算相當於租金之利益，顯屬過
      高。參酌台北市政府財政局94年8月16日對訴外人陳昱任
      發函主張其無權占用台北市○○區○○段2小段546地號部
      分市有土地，所列租金率亦不過5％，上述土地與系爭土
      地坐落位置相距不遠，被上訴人之請求顯然過高。縱認伊
      應返還占用土地之不當得利，亦應以系爭土地申報地價總
      額5％，即每平方公尺每月207元計算為合理（49,680元×
      5% ÷12＝207元）云云，資為抗辯。
三、兩造不爭執之事實：
（一）被上訴人為系爭土地之部分共有人，所有權應有部分各如
      原判決附表一「應有部分」欄記載。
（二）上訴人所有系爭75、77號房屋，出租予原審共同被告余文
      源占有使用，上開房屋如原判決附圖所示Ａ部分坐落在系
      爭土地上。又上訴人所有系爭79號房屋原判決附圖所示Ｃ
      部分坐落在系爭土地上。
四、關於被上訴人請求上訴人拆屋還地部分：
（一）經查上訴人乙○○自認系爭75、77、79號房屋為伊於60年
      間向他人購買等語（見原審卷89頁），伊對上開房屋自有
      事實上處分權。又查系爭75、77號兩房屋間之隔間牆已拆
      除，共用一出入口，仍沿用原編門牌，由上訴人出租予原
      審共同被告余文源經營機車行；系爭79號房屋於97年1月
      18日本院赴現場勘驗時之使用情形為市議員服務處；又系
      爭75、77、79號房屋各有部分坐落在系爭土地上，位置、
      面積詳如原判決附圖Ａ、Ｃ部分所示，業經原審及本院赴
      現場勘驗明確，並經原審囑託地政機關鑑定測量，有勘驗
      筆錄及土地複丈成果圖可憑（見原審卷89-94頁、本院卷
      142-145頁）。上訴人雖抗辯稱：伊與被上訴人間有交換
      土地使用之約定，伊有權使用系爭土地云云；惟為被上訴
      人所否認，且上訴人所舉之證人林章萬到場證稱伊並不知
      上訴人所有房屋使用土地之所有人係何人（見本院卷156
      頁背面），自不能證明上訴人與被上訴人間有交換土地使
      用之情形，上訴人所辯為不足採。另上訴人雖抗辯門牌號
      碼台北市○○路78號房屋坐落之基地除伊所有之台北市○
      ○區○○段3小段321地號土地外，尚有被上訴人所有同小
      段322、322-2、342-2等地號之土地，萬大路78號房屋既
      係坐落在兩造之上開土地上，原應由各該土地所有人收取
      地租，惟該房屋原所有人杜陳寶月就使用土地之租金均僅
      向被上訴人繳納，且杜陳寶月因未繳納租金致上開房屋遭
      被上訴人於取得執行名義後，依強制執行程序進行拍賣之
      所得，亦均由被上訴人取得，倘上訴人與被上訴人之先母
      間無交互使用之約定存在，何來上訴人容忍被上訴人對於
      坐落上訴人土地之地上物收取租金之理，足證上訴人與被
      上訴人之先母間有交互使用土地之約定存在云云；惟被上
      訴人否認就杜陳寶月原所有萬大路78號房屋占用上訴人所
      有上開321地號土地之範圍收取租金，並主張伊等僅就萬
      大路78號房屋坐落在伊等所有之土地範圍，向杜陳寶月收
      取租金，伊等因杜陳寶月積欠伊等土地租金，而訴請查封
      拍賣萬大路78號房屋，均係以自己所有之土地為範圍，未
      有越權代上訴人主張權利之情事等語。經查被上訴人主張
      伊等僅就杜陳寶月所有萬大路78號房屋坐落在伊等所有之
      土地部分，向杜陳寶月收取租金，因杜陳寶月積欠伊等土
      地租金，伊等乃訴請查封拍賣萬大路78號房屋取償等情，
      經核無悖於常理；而上訴人未對杜陳寶月收取萬大路78號
      房屋坐落其所有土地部分之租金，並非被上訴人所得干涉
      ，況使用上訴人所有土地者係訴外人杜陳寶月，並非被上
      訴人，顯未能據此認定兩造間有交互使用土地之約定。上
      訴人並無法證明兩造間有交互使用土地之約定，其聲請調
      閱原法院91年度執字第10053號卷宗及該執行事件所依執
      行名義取得程序之卷宗，經核無調閱之必要。上訴人既未
      能證明伊有使用系爭土地之合法權源，則伊所有系爭75、
      77 、79號房屋坐落在系爭土地上，即屬無權占有。
（二）按所有人對於無權占有或侵奪其所有物者，得請求返還之
      ；對於妨害其所有權者，得請求除去之；各共有人對於第
      三人，得就共有物之全部為本於所有權之請求；但回復共
      有物之請求，僅得為共有人全體之利益為之，民法第767
      條、第821條分別定有明文。被上訴人為系爭土地之共有
      人，所有權應有部分各如原判決附表一「應有部分欄」所
      載，有土地登記謄本可稽（見原審卷8-13頁）。上訴人所
      有系爭75、77、79號房屋如原判決附圖所示Ａ、Ｃ部分坐
      落在系爭土地上，既屬無權占有，被上訴人依上開規定，
      請求上訴人將原判決附圖Ａ、Ｃ部分所示房屋拆除，並將
      該部分占用基地返還予被上訴人及其餘全體共有人，應屬
      有據。又被上訴人本於所有權請求上訴人拆屋還地，係正
      當權利之行使，上訴人抗辯被上訴人為權利濫用，核不足
      採。
五、關於被上訴人請求上訴人返還不當得利部分：
（一）按無法律上之原因而受利益，致他人受損害者，應返還其
      利益，民法第179條前段定有明文。又無權占有他人土地
      ，可能獲得相當於租金之利益為社會通常之觀念，有最高
      法院61年台上字第1695號判例可據。
（二）經查上訴人所有系爭75、77、79號房屋如原判決附圖所示
      Ａ、Ｃ部分坐落在系爭土地上，而上訴人對系爭土地並無
      合法使用權源，其無權占有使用系爭土地，並因之受有使
      用土地之利益，致被上訴人之所有權應有部分受有損害，
      被上訴人依不當得利之法律關係，請求上訴人返還相當於
      租金之不當得利，應屬有據。按依土地法第97條第1項規
      定，城市地方房屋之租金，以不超過土地及其建築物申報
      總價年息10％為限；又依同法第105條規定，前開規定，
      於租用基地建屋之情形準用之。經查系爭75、77、79號房
      屋面對台北市○○路，附近有學校、捷運站、菜市場，交
      通及生活機能便利；而萬大路兩側建物多為舊式公寓，一
      樓房屋多為店面，商業活動尚稱頻繁等情，有原審及本院
      之勘驗筆錄可參。原審斟酌上情，認被上訴人請求上訴人
      給付相當於租金之價額即不當得利以土地及建築物申報總
      價年息8％計算，經核並無不當。
（三）又查系爭土地於89年7月、93年1月、96年1月之公告地價
      分別為每平方公尺6萬4200元、6萬2100元、6萬0300元，
      有北市公告地價查詢表可憑（見原審卷110頁）。依平均
      地權條例第16條規定，以公告地價之80％為申報地價；準
      此，系爭土地於前開期間之申報地價分別為每平方公尺5
      萬1360元、4萬9680元、4萬8240元。又原判決附圖Ａ、Ｃ
      部分之面積各為7平方公尺、29平方公尺，依此計算，上
      訴人於90年7月24日起至95年12月31日之期間，應給付被
      上訴人相當於租金之不當得利計為79萬0314元，自96年1
      月1日起至伊返還土地予被上訴人及其他全體共有人之日
      止，按月應給付之不當得利金額計為1萬1578元（計算式
      詳見原判決附表二，元以下均4捨5入，下同）。被上訴人
      為系爭土地之共有人，依伊等各人之應有部分計算，被上
      訴人各人所得分受之金額詳如原判決附表一、欄所示
      。
六、綜上所述，上訴人所有系爭75、77、79號房屋，無權占用系
    爭土地之占用面積、位置如原判決附圖Ａ、Ｃ部分所示，被
    上訴人依民法第767條、821條規定，請求上訴人將原判決附
    圖Ａ、Ｃ部分所示房屋拆除後，將該等房屋坐落之土地返還
    予全體共有人，為有理由，應予准許。又被上訴人依不當得
    利法律關係，請求上訴人給付如原判決附表一欄所示金額
    ，及自96年1月1日起至返還前開土地之日止，按月給付如原
    判決附表一欄所示之金額，亦屬有據，應予准許。原審就
    上開應准許部分為上訴人敗訴之判決，並無不合；上訴論旨
    指摘原判決此部分不當，求予廢棄改判，為無理由。
七、兩造其餘之攻擊或防禦方法及未經援用之證據，經本院斟酌
    後，認為均不足以影響本判決之結果，無逐一詳予論駁之必
    要。併此敘明。
八、據上論結，本件上訴為無理由，依民事訴訟法第449條第1項
    、第78條，判決如主文。
中    華    民    國    97    年    6    月     3     日
                  民事第八庭
                      審判長法  官  劉勝吉
                            法  官  連正義
                            法  官  鄭威莉
正本係照原本作成。
如不服本判決，應於收受送達後20日內向本院提出上訴書狀，其
未表明上訴理由者，應於提出上訴後20日內向本院補提理由書狀
（均須按他造當事人之人數附繕本）上訴時應提出委任律師或具
有律師資格之人之委任狀；委任有律師資格者，另應附具律師資
格證書及釋明委任人與受任人有民事訴訟法第466條之1第1項但
書或第2項（詳附註）所定關係之釋明文書影本。
中    華    民    國    97    年    6     月    5     日
                            書記官  李垂福
附註：
民事訴訟法第466條之1（第1項、第2項）：
對於第二審判決上訴，上訴人應委任律師為訴訟代理人。但上訴
人或其他法定代理人具有律師資格者，不在此限。
上訴人之配偶、三親等內之血親、二親等內之姻親，或上訴人為
法人、中央或地方機關時，其所屬專任人員具有律師資格並經法
院認為適當者，亦得為第三審訴訟代理人。


司法院資訊處製作；財團法人民間司法改革基金會備份。
